【裁判字號】    92,訴,449
【裁判日期】    921014
【裁判案由】    分割共有物
【裁判全文】
臺灣嘉義地方法院民事判決  九十二年度訴字第四四九號
    原      告  乙○○
    訴訟代理人  李國弘律師
    被      告  甲○○
    訴訟代理人  丙○○
    被      告  丁○○
右列當事人間請求分割共有物事件，本院於民國九十二年九月三十日言詞辯論終結而
判決如左：
    主      文
坐落嘉義市○○段八四之三０地號土地面積，原為０．０００六公頃，應更正為０．
０００四公頃；嘉義市○段○○段六之四四地號土地面積，原為０．００二八公頃，
應更正為０．００二六公頃；嘉義市○段○○段六之四五地號土地面積，原為０．０
０一八公頃，應更正為０．００一六公頃。
坐落嘉義市○○段八四之三０地號（面積０．０００四公頃）、八四之六三地號（面
積０．００一０公頃），嘉義市○段○○段六之四四地號（面積０．００二六公頃）
、六之四五地號（面積０．００一六公頃）等四筆土地（以上四筆地目均為；建），
其分割方法，如附圖記載（嘉義市地政事務所九十二年八月十二日字第六九０號複丈
成果圖）：
編號Ａ部分面積０．００一四六七公頃、Ｅ部分面積０．０００四公頃，應分歸原告
取得。
編號Ｂ部分面積０．００一一三三公頃、Ｃ部分面積０．００一六公頃、Ｄ部分面積
０．００一０公頃，應分歸被告取得，並各自按應有部分，比例保持共有。
本案訴訟費用由原告及被告各自負擔三分之一。
    事實及理由
壹、原告主張：
  一、坐落嘉義市○○段八四之三０地號（面積０．０００四公頃）、八四之六三地
      號（面積０．００一０公頃），嘉義市○段○○段六之四四地號（面積０．０
      ０二六公頃）、六之四五地號（面積０．００一六公頃）等四筆土地（以上四
      筆地目均為；建），為雙方所共有，原告及被告二人應有部分均各為三分之一
      。
      本件土地並無不得分割約定，法律上也沒有不能分割的情形，因雙方無法達成
      分割協議，於是，原告根據共有物分割請求權法律關係，提出分割方案而請求
      裁判分割本件土地。
  二、原告所提分割方案，因旁邊山下段六之十地號（位於六之四四號旁）、六之三
      一地號（位於六之四四號下緣）、檜段一小段八四之二九地號（位於八四之六
      三號旁）等三筆土地，均為原告所有，原告可合併使用。至於被告分割方案，
      原告所分得部分土地，位於山下段六六之四四號上緣，而無法利用通行，將形
      成成袋地，故被告所提分割方案，明顯不公平，而不應採行。
  三、提出土地登記謄本四份及地籍圖影本一份，作為證明。
貳、被告抗辯：
    同意分割，並願保持共有，但不同意原告分割方案，因原告分割方案將會造成被
    告無法居住，而提出另一分割方案。
參、本院判斷：
  一、以上四筆土地，均為雙方共有，應有部分各三分之一，雙方未爭執，並有土地
      登記謄本附卷證明，可以採信。本院九十二年五月七日至現場，委託地政所人
      員測量土地現狀，因山下段八四之三０地號、檜段一小段六之四四地號、六之
      四五地號等三筆土地地籍圖面積有誤（如附圖記載），故應更正如主文第一項
      記載。
  二、依照民法第八二三條第一項規定：「各共有人，得隨時請求分割共有物。但因
      物之使用目的不能分割或契約訂有不分割之期限者，不在此限」、第八二四條
      規定：「共有物之分割，依共有人協議之方法行之。分割之方法，不能協議決
      定者，法院得因任何共有人之聲請，命為左列之分配：１、以原物分配於各共
      有人。２、變賣共有物，以價金分配於各共有人。以原物為分配時，如共有人
      中，有不能按其應有部分受分配者，得以金錢補償之」，本件土地並沒有因為
      使用目的而不能分割，或是有不得協議分割的情形，故原告請求裁判分割本件
      土地，符合法律規定，應該准許。
  三、本院裁判分割共有物時，應綜合考量下列因素；各共有人間的公平性、共有土
      地利用上的經濟性、共有物的使用現狀、共有人間的利害關係、共有人的意願
      及分割共有物後的利用價值等。
      本院九十二年五月七日至現場勘驗，坐落山下段八四之六三地號土地、檜段一
      小段六之四四地號、六之四五地號土地上，有一間狹長形樓房是被告等人居住
      使用，有九十二年四月四日嘉義市地政事務所字第二五四號複丈成果圖附卷證
      明。
      根據被告所提分割方案，雖會拆除被告部分居住的房屋，但對被告的權益影響
      不大，而原告分得部分土地，雖位於山下段六之四四地號上緣（如附圖記載Ａ
      部分），但是，山下段六之十地號（位於六之四四號旁）、六之三一地號（位
      於六之四四號下緣）及檜段一小段八四之二九地號（位於八四之六三號旁）等
      三筆土地，均為原告所有，原告可以合併加以利用，不會有形成袋地的問題。
      此外，被告分割方案已顧及共有人使用土地的現狀，對共有人不會造成不公平
      ，而且，土地分割後，將能發揮土地再利用的經濟實益，故可以被本院採用，
      而判決分割如主文第二項記載。
      至於，原告分割方案，將拆除被告現在居住使用的大部分樓房，而且，土地分
      割後，被告所分得土地面積，呈長條形狀，若重新建築房屋，不利於居住，無
      法充分利用土地，故不被本院所採用。
  四、被告等人的訴訟行為，是出於防衛自己本身權益而有其必要性，依照民事訴訟
      法第八十一條第二款規定：「因左列行為所生之費用，法院得酌量情形，命勝
      訴之當事人負擔其全部或一部：敗訴人之行為，按當時之訴訟程度，為伸張或
      防衛權利所必要者」，故應由原告負擔一部分訴訟費用。
肆、訴訟費用負擔的依據，依照民事訴訟法第八十一條第二款、第八十五條第一項前
    段，判決如主文。
中      華      民      國      九十二    年      十    月      十四    日
                                  臺灣嘉義地方法院民事第二庭
                                      法  官  甘  大  空
右為正本係照原本作成
如對本判決上訴須於判決送達後廿日內向本院提出上訴狀
中      華      民      國      九十二    年      十    月      十四    日
                                      書記官  蕭  琪  男


司法院資訊處製作；財團法人民間司法改革基金會備份。
